【裁判字號】    90,台上,2008
【裁判日期】    901109
【裁判案由】    所有權移轉登記
【裁判全文】
最高法院民事判決                                九十年度台上字第二○○八號
    上  訴  人  己 ○ ○
                乙 ○ ○
                甲 ○ ○
    共      同
    訴訟代理人  李 百 峰律師
    被 上訴 人  戊○○○
                丁 ○ ○
                丙 ○ ○
    共      同
    訴訟代理人  邱 聰 安律師
右當事人間請求所有權移轉登記事件，上訴人對於中華民國八十八年十二月七日台灣
高等法院花蓮分院第二審判決（八十八年度重上字第九二號），提起上訴，本院判決
如左：
    主  文
原判決廢棄，發回台灣高等法院花蓮分院。
    理  由
本件被上訴人主張：如原判決附表（下稱附表）所示之十六筆系爭土地，係伊被繼承
人李春福（代位繼承）與上訴人己○○之父李阿掌、上訴人乙○○、甲○○之父李奇
福協議分得之祖產，上訴人均辦妥單獨所有登記，而李春福拖延未辦理消滅共有之關
係使之變成單獨所有。嗣於民國七十六年委託代書辦理，上訴人亦在各項移轉申請書
類上蓋印鑑章，交付印鑑證明書及土地所有權狀，供李春福辦理所有權移轉登記，然
委辦代書死亡而拖延未為辦理，致又延宕迄今，迭次商請上訴人協同辦理，卻遭拒絕
；上訴人己○○應有部分三分之一、乙○○應有部分六分之一、甲○○應有部分六分
之一等情，爰依分產協議及七十六年之承諾行為，求為命己○○將系爭土地應有部分
三分之一、乙○○、甲○○將系爭土地各應有部分六分之一移轉登記與伊之判決。
上訴人則以：系爭土地係伊祖父李添春之遺產，由兩造共同繼承屬公同共有，被上訴
人請求移轉登記為單獨所有，自無理由。而被上訴人提出蓋有伊三人印鑑章之土地移
轉申請書，係李春福於七十六年間利用都市重劃之機會，擅自利用伊三人、潘春妹、
李春枝之身分證、印章，及偽造委託書，以伊之名義向關山鎮戶政事務所申請印鑑證
明後，自行蓋上，是該移轉書並非真正等語，資為抗辯。
原審將第一審所為被上訴人敗訴之判決廢棄，改判如其聲明，無非以：兩造爭執之所
在，乃系爭土地係兩造共同繼承為公同共有抑或上訴人單獨繼承取得之財產？經查：
系爭土地係於七十九年九月十七日辦理土地重測，並非七十六年辦理土地重測，上訴
人辯稱：被上訴人之被繼承人李春福於七十六年間向上訴人騙稱七十六年土地重測，
須印鑑章及土地權狀，持向地政機關申請印鑑證明書云云，核與事實不符。上訴人亦
不能舉證伊於七十六年間祇交付李春福彼等印鑑章乙次供辦理土地重測之用，再若有
此之不良預謀，何以未立即過戶，並拖延迄今不為辦理﹖至證人林明春（四房李紅
之子）於第一審雖證稱：祖父李添春之系爭土地尚未分產，仍屬繼承公同共有，繼承
人四房已分得祖母李潘娘仔之土地云云，然林明春係被上訴人偕同到庭之證人，果其
證詞不利於己，被上訴人不可能自動帶其到庭作不利於己之證言，其因一時緊張，因
而講錯話。被上訴人未分得李潘娘仔之任何一筆土地，即可證明林明春之證詞與事實
不符，再林明春亦於原審證稱：系爭土地乃大房李春福分得無訛云云。七十六年間上
訴人確曾交付李春福辦理移轉需用之各應有部分土地所有權狀、戶籍謄本、印鑑證明
書及用印之空白移轉申請書，作為所有權移轉之用，足以證明李春福分得李添春之土
地，而二房李阿掌、三房李奇福分到李潘娘仔之財產。被上訴人丙○○與乙○○於八
十四年五月二十八日及六月三日電話錄音帶及譯文亦載上訴人於七十六年提供資料是
要辦理過戶，為乙○○在第一審所不否認，足以證明系爭土地乃李添春遺產分予大房
李生（先死亡，由李春福代位大房）所有。關山段一五六七之一及一五六七之二號
兩筆土地，係李生生前個人所購買，李生死亡後由其子李春福、其女潘春妹、李
春枝三人繼承為公同共有，非李添春、李潘娘仔之遺產；南山段一○四號（重測前關
山段一四○七號）、里段一○三九號（重測前關山段一四○七之三號）土地係分割
自關山段一四○七號土地，係戊○○○向訴外人林阿完購買取得所有權；南山段一○
八號（重測前關山段一四○五之一號）土地係戊○○○向訴外人徐阿稔購買取得所有
權；南山段一○九號（重測前關山段一四○五之四號）、里段一二二九號（重測前
關山段一四○五之三號）土地係分割自關山段一四○五之一號；南山段一二七號（原
判決誤繕為一二九號，重測前關山段一四五九之一號）、南山段一二五號（重測前關
山段一四五九之一九號）、南山段一二六號（重測前關山段一四五九之一八號）土地
，均係分割自關山段一四五九之一號土地，而關山段一四五九之一號土地係戊○○○
向徐阿稔購買取得所有權；里段一○三六、一○五○號土地乃重測前之地號，即重
測後之一二三二號土地，係應由被上訴人分得之系爭土地；南山段二七四號（重測前
關山段一四六一號）為兩造三房因繼承為公同共有，目前經政府徵收為關山國中之用
地。足徵上訴人所謂上開土地係李春福所分得，而系爭土地為兩造共有土地云云，並
不可採。另附表編號即里段一二三二號即重測前一○三六、一○五○號土地上訴
人已自認係被上訴人應分得之土地（見上訴人己○○所撰遺產明細表首頁說明），被
上訴人自得請求上訴人移轉系爭土地應有部分等詞，為其判斷之基礎。
按所謂代位繼承，係指民法第一千一百三十八條所定第一順序之繼承人，有於繼承開
始前死亡或喪失繼承權者，由其直系血親卑親屬代位繼承其應繼分而言，同法第一千
一百四十條定有明文。查卷附日據時期戶口調查簿、光復後戶籍登記簿謄本之登載，
上訴人之祖父即被上訴人丁○○、丙○○之曾祖父李添春係於日據昭和十一年三月五
日（民國二十五年三月五日）死亡，而由長男李生即被上訴人丁○○、丙○○之祖
父繼承為戶主，李生於民國三十六年十二月五日死亡，被上訴人之被繼承人李春福
為李生之長男，則李生並非在李添春之前死亡；乃原審竟認定系爭土地為李添春
之遺產分予大房李生（先死亡，由李春福代位大房）所有，顯有認定事實不依憑證
據之違法。另系爭土地，依土地登記簿謄本之登載係於七十六年間辦理地籍圖重測，
原審兀自認定係七十九年九月十七日辦理重測，並據以為不利上訴人之判斷，亦與卷
存證據不符。其次，原審既認定系爭土地係李添春之遺產，應分予李生，則李生
死亡後應由李生之繼承人全體繼承，而李生所遺關山段一五六七之一、一五六七
之二號兩筆土地，由其子李春福、其女潘春妹、李春枝三人繼承為公同共有，為原審
確定之事實，若此，李生之繼承人非僅李春福一人，其他繼承人亦未拋棄繼承，則
何以系爭土地應由李春福單獨取得﹖原審並未說明，亦有理由不備之違法。再者，卷
附空白移轉申請書押蓋印文於其上者，除上訴人外，尚有潘春妹、李春枝，而潘春妹
、李春枝為何蓋章﹖證人林明春二次證詞前後相反，原審均未進一步推訊審認，難謂
已盡調查之能事，復以林明春係被上訴人偕同到場，被上訴人不可能自動帶其到庭作
不利於己之證言為由，認林明春對上訴人有利之證詞係口誤，不為有利上訴人之論斷
，殊有可議。又上訴人己○○於八十五年十一月二十八日所撰遺產明細表，固載重測
前里段一○三六、一○五○號土地係李春福名義，但於同狀紙亦載：「李春福於七
十六年自辦重劃中，領取里段一○三六、一○五○號土地面積為零柒公畝陸肆零貳
平方公尺建造圖書館及公園徵收補償金佔為己有，此補償金應退還給本人及乙○○之
應得部分款項」等字樣，非但前後文義不符，尚有推闡之餘地，且係己○○一人之陳
述，原審以此即認為係上訴人為自認，未免疏率。上訴論旨，指摘原判決不當，求予
廢棄，非無理由。
據上論結，本件上訴為有理由。依民事訴訟法第四百七十七條第一項、第四百七十八
條第一項，判決如主文。
中      華      民      國     九十     年     十一     月      九      日
                              最高法院民事第六庭
                                  審判長法官  吳  正  一
                                        法官  劉  福  來
                                        法官  鄭  玉  山
                                        法官  葉  勝  利
                                        法官  曾  煌  圳
      右正本證明與原本無異
                                              書  記  官
中      華      民      國     九十     年     十一     月     三十     日


司法院資訊處製作；財團法人民間司法改革基金會備份。
